【裁判字號】    89,台上,1011
【裁判日期】    890504
【裁判案由】    請求塗銷抵押權登記等
【裁判全文】
最高法院民事判決                              八十九年度台上字第一○一一號
    上  訴  人  乙○○○
    訴訟代理人  鄭 洋 一律師
    上  訴  人  甲○○○
右當事人間請求塗銷抵押權登記等事件，兩造對於中華民國八十七年五月十一日台灣
高等法院第二審更審判決(八十六年度上更(二)字第五七七號)，各自提起上訴，本院判
決如左：
    主  文
原判決廢棄，發回台灣高等法院。
    理  由
本件上訴人甲○○○主張：坐落台北縣中和市○○段二八張小段二－一九號土地所有
權應有部分五分之一及其上建物即門牌同市○○路九○巷四弄六－四號房屋所有權全
部（下稱系爭房地）為伊所有。對造上訴人乙○○○明知伊於民國八十二年六月間交
付系爭房地所有權狀、印鑑等與訴外人王守仁，僅供王守仁向乙○○○借款之質押，
並未授權王守仁以伊代理人名義向乙○○○借款或設定以伊為債務人之抵押權予乙○
○○，詎乙○○○竟與王守仁共同虛偽就系爭房地設定伊為義務人兼債務人，本金最
高限額新台幣（下同）三百萬元之抵押權（下稱系爭抵押權），經台北縣中和地政事
務所於八十二年七月二十九日登記予乙○○○，侵害伊之所有權。王守仁並於其同日
簽發，面額三百萬元，到期日為同年十月二十八日之本票（下稱系爭本票）背面擅蓋
上開印鑑背書交與乙○○○。伊就王守仁之無權代理及其與乙○○○之共同侵權行為
，自不負責任等情，求為命乙○○○將系爭抵押權登記予以塗銷，並確認其執有系爭
本票對伊之票據債權在二百萬元範圍內不存在之判決（甲○○○請求確認系爭本票債
權超過二百萬元不存在部分，經更審前原法院維持第一審所為甲○○○勝訴之判決，
駁回乙○○○此部分上訴，乙○○○未再聲明不服，已告確定）。
上訴人乙○○○則以：甲○○○授權王守仁以其代理人名義，向伊借款二百萬元（下
稱系爭借款），而設定系爭抵押權為擔保，並交付系爭本票與伊，自屬有效。縱認王
守仁為無權代理，伊為善意第三人，甲○○○仍應負表見代理之授權人責任，況甲○
○○嗣已承認之，尤難辭授權人之責任等語，資為抗辯。
原審將第一審所為甲○○○勝訴之判決除確定部分外，一部維持，駁回乙○○○之上
訴，一部廢棄改判，駁回甲○○○之訴，係以：訴外人宣慶有限公司（下稱宣慶公司
）原已積欠乙○○○一百二十萬元，其負責人王守仁於八十二年七月下旬欲再向乙○
○○借款二百萬元，乙○○○為確保債權，要求須提供擔保，王守仁乃經其好友即甲
○○○之女婿邱學里，轉經甲○○○之女洪吳雲女向甲○○○洽商，而由甲○○○將
系爭房地所有權狀、印鑑章、印鑑證明及戶籍謄本等交付洪吳雲女，遞予轉交王守仁
持向乙○○○借款及交付系爭本票、借貸契約書與乙○○○，再委任代書林樹錦辦妥
系爭抵押權設定登記等情，為兩造所不爭，可認為實在。甲○○○提供上開證件為物
上保證人授權王守仁設定系爭抵押權，並未限制在一定範圍內為之，王守仁因而為乙
○○○設定系爭最高限額抵押權，甲○○○所應負設定抵押權之授權人責任，固屬於
系爭抵押權之物上保證人，惟王守仁實係以甲○○○為抵押債務人，而由其以代理人
之身分向乙○○○抵押借款，乙○○○與林樹錦乃一再要求王守仁應由甲○○○出面
，復在甲○○○未出面之情形下，於八十二年七月三十日親向甲○○○詢問其是否授
權王守仁辦理抵押借款之事，該二人並已將僅是物上保證人或兼為主債務人之情形說
明清楚，足見乙○○○尚非明知甲○○○未就其兼為主債務人一節為授權。按代理權
限，應依授與代理權之範圍定之，若逾越代理權限之行為，依民法第一百零七條規定
，僅不得以之對抗善意無過失之第三人而已。王守仁就系爭抵押權之設定，一併由其
代理將甲○○○登記為債務人，就該部分雖係逾越權限，但此限制應屬王守仁與甲○
○○間之內部問題。乙○○○於出借款項時既已盡一般注意義務，依民法第一百零七
條規定，甲○○○即不得以之對抗善意無過失之乙○○○，而可免負系爭借款之授權
人責任。茲系爭借款乙○○○已先後交付四十萬元、一百三十六萬元，加計代書費用
六萬元及按民間借貸慣例預扣三個月利息十八萬元，合計為二百萬元，堪認系爭借款
之數額確為二百萬元。乙○○○並未與王守仁共同偽造不實之抵押權設定契約書虛偽
設定系爭抵押權，甲○○○主張乙○○○應負侵權行為責任，而請求塗銷系爭抵押權
登記，自屬無理。其授權王守仁向善意第三人乙○○○抵押借款而交付系爭本票，亦
應負授權人之責任，所稱伊不負系爭本票背書之授權人責任云云，委無可採。是系爭
本票在二百萬元內係甲○○○授權王守仁向乙○○○借款，就該部分甲○○○即應負
授權人責任。綜前所述，甲○○○在二百萬元範圍內應負設定系爭抵押權借款之授權
人責任，第一審判命乙○○○塗銷系爭抵押權及確認系爭本票債權不存在其中二百萬
元部分，尚有未洽，應予廢棄，改判駁回甲○○○之訴。至第一審判命乙○○○塗銷
系爭抵押權設定登記超過二百萬元部分，經核於法並無不合，應駁回乙○○○此部分
之上訴等詞，為其判斷之基礎。
查原判決既認定：甲○○○在二百萬元範圍內應負設定系爭抵押權借款之授權人責任
，第一審判命乙○○○塗銷此部分抵押權登記，尚有未洽。則就第一審判決主文第一
項命乙○○○將系爭三百萬元抵押權登記予以塗銷部分，自應在塗銷二百萬元抵押權
登記之範圍內予以廢棄。然原判決主文第一項竟諭知：第一審判決主文第一項命乙○
○○塗銷抵押權登記「超過」二百萬元部分廢棄，此無異僅廢棄系爭抵押權中一百萬
元範圍之抵押權登記。其判決主文與理由即有不符。又原判決先則認定甲○○○授權
王守仁設定系爭抵押權，並未限制在一定範圍內為之，王守仁因而向乙○○○設定系
爭抵押權，甲○○○應負設定抵押權之授權人責任（見原判決理由欄五），果爾，甲
○○○即應負設定系爭三百萬元抵押權之授權人責任。惟原判決繼則謂：甲○○○在
二百萬元範圍內應負設定系爭抵押權借款之授權人責任，第一審判命塗銷此部分抵押
權登記，尚有未洽云云（見原判決理由欄十四）；其論斷顯屬前後牴觸，而有判決理
由矛盾之違法。次按民法第一百七十條所謂無代理權人，不僅指代理權全不存在者而
言，有代理權而逾越其範圍者，亦包含在內。故代理人逾越代理權所為之法律行為，
非經本人承認，對於本人不生效力（參見本院二十三年上字第三八八八號判例）。原
判決以逾越代理權限之行為，依民法第一百零七條之規定，僅不得對抗第三人，其法
律上見解不無違誤。再查證人林樹錦就其偕同乙○○○於系爭抵押權設定登記翌日至
甲○○○麵攤事，於第一審證稱：伊於八十二年七月三十日下午陪乙○○○到甲○○
○之麵攤，問甲○○○是否找王守仁辦理抵押借款二百萬元，她有點頭，未說何話，
看其表情不高興云云（見第一審卷五五頁背面）；嗣於更審前原法院審理時證稱：伊
與乙○○○到甲○○○麵攤，告訴她有用其名義借款，並以其名義房屋辦理設定，借
二百萬元，她回答知此事；經甲○○○之訴訟代理人質以：告訴甲○○○是借款，或
是辦理抵押﹖林樹錦答稱：伊告訴甲○○○以其房屋辦理抵押來借款，她點頭表示知
道、同意此事（見原審上更(一)字卷三六頁背面、三七頁正面）；復於原審證稱：隔天
伊與乙○○○到甲○○○之麵攤，向甲○○○說以房屋借款之事，請她確認是否請王
守仁辦理借款手續，她說有請王守仁辦理借款手續（見原審上更(二)字卷七五頁背面）
各等語。似見林樹錦證述情節前後不盡相符，則乙○○○與林樹錦當時與甲○○○談
述之內容如何﹖原審未進一步調查澄清前，逕謂乙○○○與林樹錦已將僅是物上保證
人或兼為主債務人之情形說明清楚，即有認定事實核與卷內資料不符之違法。末按民
法第二百零六條規定：「債權人除前條限定之利息外，不得以折扣或其他方法，巧取
利益。」是利息先扣之消費借貸，其貸與之本金額應以利息預扣後實際交付借用人之
金額為準。本件借款乙○○○先後交付四十萬元、一百三十六萬元，加計代書費用六
萬元及預扣之三個月利息十八萬元，合計為二百萬元，乃原審認定之事實。則揆之前
述說明，乙○○○所預扣之利息，自不得計入其貸與之本金額內，原判決竟以該預扣
之利息為民間慣例，而認本件借款之數額為二百萬元，亦有未合。兩造上訴論旨，各
自指摘原判決對其不利部分為不當，求予廢棄，均有理由。
據上論結，本件兩造上訴均有理由。依民事訴訟法第四百七十七條第一項、第四百七
十八條第一項，判決如主文。
中      華      民      國    八十九    年      五      月      四      日
                              最高法院民事第八庭
                                  審判長法官  蘇  茂  秋
                                        法官  徐  璧  湖
                                        法官  曾  煌  圳
                                        法官  李  慧  兒
                                        法官  楊  鼎  章
      右正本證明與原本無異
                                              書  記  官
中      華      民      國    八十九    年      五      月    十八      日
                                                                       Ｋ


司法院資訊處製作；財團法人民間司法改革基金會備份。
